ACORDAO-COMPLETO-2356285

ACÓRDÃO 1538/2019 ATA 24/2019 - PLENÁRIO

VISTOS, relatados e discutidos os embargos de declaração opostos por Nova Química Farmacêutica S.A. (representante) e Eli Lilly do Brasil Ltda. (contratada) ao Acórdão 914/2019-TCU-Plenário, pelo qual este Tribunal conheceu da representação formulada pela representante, considerou ilegal o ato que a inabilitara ao Pregão Eletrônico 85/2018, destinado ao registro de preços para aquisição de insulina humana (regular e NPH) , e determinou providências ao Ministério da Saúde.
ACORDAM os ministros do Tribunal de Contas da União, reunidos em sessão do Plenário, ante as razões expostas pela relatora, e com fundamento nos arts. 32, inciso II, e 34 da Lei 8.443/1992, em:
9.1. não conhecer dos embargos de declaração opostos por Nova Química Farmacêutica S.A.;
9.2. conhecer dos embargos de declaração opostos por Eli Lilly do Brasil Ltda. e, no mérito, rejeitá-los; e
9.3. dar ciência deste acórdão às embargantes e ao Ministério da Saúde.

Embargos de declaração opostos a acórdão que conheceu de representação formulada por licitante e considerou ilegal o ato que a inabilitara de pregão eletrônico destinado ao registro de preços para aquisição de insulina humana (regular e NPH).

Ministério da Saúde (vinculador).

3. Embargantes: Eli Lilly do Brasil Ltda. (CNPJ 43.940.618/0001-44) e Nova Química Farmacêutica S.A. (CNPJ 72.593.791/0001-11).
3.1. Interessada: Eli Lilly do Brasil Ltda. (CNPJ 43.940.618/0001-44).

13.1. Ministros presentes: José Mucio Monteiro (Presidente), Benjamin Zymler, Aroldo Cedraz, Raimundo Carreiro e Ana Arraes (Relatora).
13.2. Ministros-Substitutos convocados: Augusto Sherman Cavalcanti e Marcos Bemquerer Costa.
13.3. Ministros-Substitutos presentes: André Luís de Carvalho e Weder de Oliveira.

ACORDAO-COMPLETO-2385743

Acórdão 2256/2020 - Plenário

ANA ARRAES

ministra Ana Arraes.

Trata-se de representação formulada por Nova Química Farmacêutica S.A., com pedido de medida cautelar, na qual aduz possível ilegalidade em decisão administrativa que resultou em sua inabilitação no Pregão Eletrônico 85/2018, conduzido pelo Ministério da Saúde - do tipo menor preço por item, no valor de R$ 84.647.440,80 -, cujo objeto consistiu no registro de preços para aquisição de insulina humana (regular e NPH) .
2.	A matéria foi apreciada pelo Acórdão 914/2019-TCU-Plenário (relatora a ministra Ana Arraes) , lavrado nestes termos:
"ACORDAM os ministros do Tribunal de Contas da União, reunidos em sessão extraordinária do Plenário, ante as razões expostas pela relatora, em:
9.1. conhecer da representação e considerá-la procedente;
9.2. considerar ilegal o ato de inabilitação da representante no certame em questão, por ofensa às disposições contidas no art. 30, §§ 1º e 2º, da Lei 8.666/1993 e aos princípios da razoabilidade e da isonomia;
9.3. determinar ao Ministério da Saúde, com fundamento no art. 250, inciso II, do Regimento Interno do TCU, que: 
9.3.1. adote as medidas necessárias à realização de novo certame com vistas à substituição do Pregão Eletrônico 85/2018, em razão da inabilitação indevida da empresa Nova Química Farmacêutica S.A.;
9.3.2. estabeleça no edital da nova licitação, de forma clara e objetiva, os requisitos de qualificação técnica que deverão ser demonstrados pelos licitantes, os quais deverão estar baseados em estudos técnicos os quais evidenciem que as exigências constituem o mínimo necessário à garantia da regular execução contratual, ponderados seus impactos em relação à competitividade do certame;
9.3.3. somente adquira, a partir da ata de registro de preços decorrente do Pregão Eletrônico 85/2018, os quantitativos estritamente necessários à recomposição e à manutenção dos estoques estratégicos de insulina do Ministério da Saúde, apenas durante o período necessário à conclusão da nova licitação.
9.4. informe a este Tribunal, no prazo de 60 (sessenta) dias, atendimento às medidas indicadas no subitem anterior; e
9.5. arquivar o processo, após ciência deste acórdão ao Ministério da Saúde, à representante e à interessada, sem prejuízo de que a Secretaria de Controle Externo de Aquisições Logísticas monitore as determinações acima."
3.	Contra essa decisão sobrevieram dois embargos de declaração, opostos pela representante (Nova Química Farmacêutica S.A.) e pela contratada (Eli Lilly do Brasil Ltda.) , insertos às peças 30 e 26, respectivamente.
4.	A representante sustenta que a decisão, embora acertada ao reconhecer a ilegalidade do ato que a inabilitou do certame, incorreu em contradição ao ter permitido que o órgão adquirisse da contratada os quantitativos necessários à manutenção de seu estoque, tendo a beneficiado de maneira indevida. Dessa maneira, teria o Tribunal sancionado indiretamente um ato nulo, não obstante os indícios de direcionamento da compra por meio de manipulação das exigências edilícias para deliberadamente excluí-la do pregão. 
5.	Em vez disso, para assegurar atendimento ao interesse público, bastaria ao ministério recorrer à hipótese de dispensa de licitação, em caráter emergencial (arts. 17, 24 e 25 da Lei 8.666/1993) . Por fim, argumenta que, acaso mantida a decisão, a aquisição das insulinas pela contratada representará prejuízo aos cofres públicos em valores superiores a vinte milhões de reais. 
6.	Ao final, requer:
" (...) o conhecimento o provimento dos Embargos de Declaração opostos nesta oportunidade, com vistas a suprir a contradição apresentada e detalhadamente elencada na fundamentação destes Embargos, com a imperiosa e necessária manifestação da nobre Relatora, no sentido de esclarecer sobre a intenção e teor da determinação, que vai de encontro não apenas com o reconhecimento da ilegalidade da condução do certame e do direcionamento irregular da compra, mas com as próprias exigências legais para a compra direta de medicamentos em situação de emergência."
7.	Por sua vez, a contratada aduz que a decisão seria omissa por não ter examinado a capacidade de fornecimento quantitativo a cargo da representante, que, a seu ver, não era apta a fornecer as insulinas nas quantidades demandadas pelo órgão licitante. 
8.	Na sequência, expõe as razões pelas quais entende que os atestados apresentados pela representante não poderiam atender às exigências no edital. 
9.	Em suma, excluídos os atestados referentes aos medicamentos sintéticos e semissintéticos, por serem tecnicamente incompatíveis com as insulinas (medicamento biológico) , assere a contratada que restariam atestados relativos a apenas 21 mil unidades do medicamento Hibor - o qual guardaria algumas poucas características semelhantes às do objeto da licitação -, o que representaria 0,3% da cotação contida na proposta da Nova Química. 
10.	Ainda segundo essa embargante, mesmo que se considerasse o somatório dos atestados ofertados pela representante (948.755 unidades) , computados os medicamentos sintéticos, semissintéticos e os biológicos, o quantitativo final seria insuficiente para que esta comprovasse aptidão ao fornecimento das insulinas conforme as demandas do Ministério da Saúde. 
11.	Anexa ainda cópia da primeira nota de empenho emitida pelo órgão, que denota 1.540.000 unidades de insulina NPH e 515.000 unidades de insulina regular, a fim de demonstrar que tais quantidades são superiores ao aludido somatório baseado nos atestados entregues pela Nova Química.
12.	Ao final, requer: 
" (...) com o intuito de sanar a mácula do decisório, a fim de integrá-lo e permitir o correto seguimento do feito, o conhecimento e provimento dos presentes EMBARGOS DE DECLARAÇÃO, suprimindo-se a omissão acima suscitada, de modo que esse Colendo Órgão Julgador analise a ausência de demonstração de capacidade técnica para fornecer quantitativamente medicamentos de características semelhantes às das insulinas."
	É o relatório.

Alan Kim Yokoyama (OAB/SP 247.376) e outros representando a Eli Lilly do Brasil Ltda.; Mariana Araújo Becker (OAB/DF 14.675), Renata Manzatto Baldin Pinheiro Alves (OAB/SP 204.350) e outros representando a Nova Química Farmacêutica S.A.; Fabiana Oliveira Melo (OAB/SP 371.195) e outros representando a Novo Nordisk Farmacêutica Ltda.

Não atuou.

REPRESENTAÇÃO. PREGÃO ELETRÔNICO. REGISTRO DE PREÇOS PARA AQUISIÇÃO DE INSULINA HUMANA. GENERALIDADE DO CRITÉRIO DE HABILITAÇÃO TÉCNICA. PREJUÍZO À TRANSPARÊNCIA DO CERTAME. INTERPRETAÇÃO RESTRITIVA. INABILITAÇÃO INDEVIDA. MODULAÇÃO DOS EFEITOS DA DECISÃO PARA PERMITIR A AQUISIÇÃO, PELO PREÇO CONTRATADO, DO ESTOQUE MÍNIMO NECESSÁRIO AO ABASTECIMENTO DA REDE PÚBLICA ATÉ A REALIZAÇÃO DE NOVA LICITAÇÃO. EMBARGOS DE DECLARAÇÃO. NÃO CONHECIMENTO (REPRESENTANTE) E CONHECIMENTO (CONTRATADA). OMISSÃO. INEXISTÊNCIA. REJEIÇÃO.

REPRESENTAÇÃO (REPR)

Secretaria de Controle Externo de Aquisições Logísticas (Selog).

Aprecio embargos de declaração opostos por Nova Química Farmacêutica S.A. (representante) e Eli Lilly do Brasil Ltda. (contratada) ao Acórdão 914/2019-TCU-Plenário, pelo qual este Tribunal conheceu da representação formulada pela representante, considerou ilegal o ato que a inabilitara ao Pregão Eletrônico 85/2018, destinado ao registro de preços para aquisição de insulina humana (regular e NPH) , e determinou providências ao Ministério da Saúde.
2.	Não conheço do recurso manejado pela Nova Química Farmacêutica S.A., por falta de legitimidade processual, conforme reiterada jurisprudência deste Tribunal: 
"O representante não é, automaticamente, parte interessada no processo, devendo, para intervir no seu andamento, demonstrar possuir razão legítima ou, na fase recursal, sucumbência quanto a pretensão subjetiva" (Acórdão 519/2008-TCU-Plenário, Rel. Min. Marcos Vinicios Vilaça) ;
"Eventual contribuição do representante para o deslinde dos autos, mediante apresentação de informações adicionais, não é razão suficiente para habilitá-lo como parte no processo, uma vez que o TCU dispõe de meios próprios para averiguar os fatos, podendo promover diligências ou inspeções nos órgãos e entidades sob a sua jurisdição" (Acórdão 2586/2018-TCU-Plenário, Rel. Min. Bruno Dantas) ;
"A participação em certame sobre o qual se alegam indícios de irregularidade não confere ao representante nem aos demais participantes da licitação a condição de parte em processo de representação no TCU, reconhecimento que, em regra, condiciona-se à possibilidade concreta de lesão a direito subjetivo em decorrência de deliberação que venha a ser adotada pelo Tribunal" (Acórdão 756/2017-TCU-Plenário, Rel. Vital do Rêgo) .
3.	Não há fundamentos que permitam sustentar o ingresso da representante na condição de interessada, ainda que de forma excepcional. Os fatos foram narrados a este Tribunal e devidamente apurados, razão por que a orientação acima deve ser aplicada neste caso concreto. 
4.	Conheço do apelo da sociedade empresária Eli Lilly do Brasil Ltda., uma vez presentes os pressupostos de admissibilidade aplicáveis à espécie, na forma regimental.
5.	Inexiste a omissão reclamada pela então contratada. Os fundamentos da decisão indicaram que os quantitativos relativos aos atestados apresentados pela representante, ao considerar os medicamentos sintéticos e semissintéticos, eram compatíveis com as quantidades previstas no edital.  Na ocasião, consignei:
"16. Uma vez que os medicamentos ofertados atendiam às especificações do edital (insulina biológica) e estavam devidamente registrados na Anvisa, a prova da qualificação técnica deveria se ater mais à capacidade produtiva e logística das licitantes, relacionada às quantidades e aos prazos de fornecimento, e menos à característica técnica dos produtos. Isso significa que o somatório dos atestados - incluídos os medicamentos sintéticos e semissintéticos - seria mais que suficiente para demonstrar a capacidade logística das licitantes, enquanto o único atestado referente ao medicamento biológico (Hibor) comprovaria a capacidade da representante em atender a padrões de qualidade diferenciados, especialmente no que se refere a condições próprias de armazenamento, como o respeito a faixas de temperatura específicas." 
6.	Conforme os subitens 15.15 do edital e 1.4 de seu anexo I, os licitantes poderiam apresentar proposta com cotação parcial desde que observado o mínimo de 30% do quantitativo previsto. A representante apresentou proposta com cotação de 1.807.734 frascos de insulina regular e 3.760.193 frascos de insulina NPH, o que representou, respectivamente, 70% e 30% do quantitativo total da cota principal. A programação de fornecimento em confronto com os quantitativos presentes nos atestados está demonstrada no documento inserto à peça 1, p. 45-47.
7.	Por evidente, eventual demanda do órgão, no curso contratual, que extrapole a previsão editalícia não pode repercutir no conteúdo da decisão. 
8.	Em verdade, a essência da manifestação oferecida pela Eli Lilly do Brasil Ltda. visa à reabertura do debate de mérito e, por consequência, à reforma do julgado, pretensão que não se conforma à via dos embargos de declaração. 
9.	Dessa forma, rejeito os declaratórios opostos pela interessada. 
10.	Por fim, apenas para argumentar, o acórdão autorizou o Ministério da Saúde a adquirir da contratada apenas as quantidades necessárias à manutenção do estoque até a realização de nova licitação, haja vista o risco de desabastecimento do produto na rede pública. Tal fato será objeto de monitoramento pela unidade técnica (subitem 9.5, parte final) , de modo que eventuais excessos pelo órgão no tocante à aquisição de quantitativos que desbordem da finalidade do comando serão devidamente apurados.
	Ante o exposto, VOTO por que seja aprovada a minuta de acórdão que submeto à consideração deste Colegiado.
TCU, Sala das Sessões Ministro Luciano Brandão Alves de Souza, em 3 de julho de 2019.
ANA ARRAES 
Relatora